【裁判字號】    99,台上,2512
【裁判日期】    990429
【裁判案由】    違反稅捐稽徵法
【裁判全文】
最高法院刑事判決            九十九年度台上字第二五一二號
上  訴  人  台灣高等法院檢察署檢察官
被      告  甲○○
上列上訴人因被告違反稅捐稽徵法案件，不服台灣高等法院中華
民國九十七年四月十五日第二審判決（九十七年度上訴字第七五
六號，起訴案號：台灣台北地方法院檢察署九十六年度偵字第一
九一四０號），提起上訴，本院判決如下：
    主  文
原判決撤銷，發回台灣高等法院。
    理  由
本件原判決以公訴意旨略以：被告甲○○係小禾文化有限公司（
以下稱小禾公司）之董事，依所得稅法第八十二條第一項第二款
之規定，為租金之扣繳義務人，明知該公司向第三人黃徐秀香、
黃金銀承租台北市大安區○○○路○段三六二號五樓及五樓之一
房屋，每月租金新台幣（下同）二十七萬五千元，該公司應代扣
稅款二萬七千五百元，卻於支付已扣繳稅款之租金後，未依法將
該代扣之稅款向國庫繳清，而意圖為自己不法之所有，於民國九
十二年二月十日、九月十日、十月十日、十一月十日，將所代扣
之稅款十一萬元據為己有。因認被告涉犯稅捐稽徵法第四十二條
第二項之侵占已扣繳之稅捐罪嫌。惟經審理結果，不能證明被告
犯罪，因而維持第一審諭知被告無罪之判決，駁回檢察官在第二
審之上訴，固非無見。
惟查：(一)、依法應於審判期日調查之證據雖已調查，而其內容未
明瞭者，即與未經調查無異，如遽行判決，仍屬應於審判期日調
查之證據而未予調查，尚不得遽對被告為有利或不利之認定。原
判決為被告無罪之諭知，係援引證人高源清於第一審審理中證稱
：伊係牛頓出版公司（下稱牛頓公司）之負責人，小禾公司為牛
頓公司之代銷公司，因被告為牛頓公司之總務兼司機，故（借名
）登記為小禾公司負責人，系爭房屋租賃契約非由被告簽訂（與
被告無關），後來牛頓公司財務出問題牽連小禾公司，因而拖欠
租金且無法繳稅……（原判決第二頁第十一至十六行）等情，為
其主要論據之一。是否論斷高源清係借用被告之名義登記為小禾
公司之負責人，被告並未實際負責小禾公司之業務？然高源清於
第一審審理中另證稱：「（甲○○是否擔任人頭負責人？）不是
，他有參與業務。」（第一審卷第三十頁）等情，是否屬實？苟
高源清上開證述各情係屬事實，則被告是否僅係小禾公司名義負
責人，是否並未實際負責小禾公司之業務，即尚非全無疑義，仍
待調查釐清論述說明。而上情與本件之事實如何及如何為法律之
適用攸關，自應詳予調查研求論述說明。乃原審就上情未詳予調
查釐清，復未說明上情何以不能為不利於被告認定之理由，致檢
察官上訴意旨得執上情據以指摘，其查證未盡且理由欠備，遽行
判決，尚有未合。(二)、採為判決基礎之證據資料，必須經過調查
程序，而顯出於審判庭者，始與直接審理主義符合，否則其所踐
行之訴訟程序，即屬違背法令。又審判期日之訴訟程序，專以審
判筆錄為證，刑事訴訟法第四十七條定有明文。是事實審法院，
必須踐行法定調查程序，須已顯出於審判庭之證據資料，始得採
為判決之基礎，從而採為判決基礎之證據，是否已踐行上開調查
程序，自以審判筆錄之記載為其準據。又審判長應將證物提示當
事人、代理人、辯護人或輔佐人，使其辨認，如係文書而被告不
解其意義者，應告以要旨；卷宗內之筆錄及其他文書可為證據者
，審判長應向當事人、代理人、辯護人或輔佐人宣讀或告以要旨
，刑事訴訟法第一百六十四條、第一百六十五條第一項定有明文
。而此項規定依同法第三百六十四條規定復為第二審審判程序所
準用，如有違背，即係應於審判期日調查之證據而未予調查，若
採為裁判之基礎，其判決當然為違背法令。原判決論斷不能證明
被告有檢察官所指之犯行，係援引高源清證稱：……稅捐機關前
此已將類似情形，即告發小禾公司未扣繳員工薪資稅款，經檢察
官以被告所為不構成侵占代扣繳稅款，對被告為不起訴處分確定
……並有被告遭告發違反稅捐稽徵法罪嫌之不起訴處分書（台灣
台北地方法院檢察署九十五年度偵字第二三六九號）影本附卷可
憑（原判決第二頁第十六至二十二頁）等情，為其主要論據之一
。然稽諸原審九十七年四月一日審判筆錄之記載（原審卷第三十
一至三十五頁），審判長就前揭台灣台北地方法院檢察署九十五
年度偵字第二三六九號不起訴處分書影本，並未向檢察官提示令
其辨認，或向檢察官宣讀或告以要旨，即遽採該等證據為有利於
被告論斷資料之一，致檢察官上訴意旨得執上情據以指摘，難謂
無應於審判期日調查之證據而未予調查之違誤，尚有未洽。檢察
官上訴意旨指摘原判決不當，尚非全無理由，應認有撤銷發回更
審之原因。
據上論結，應依刑事訴訟法第三百九十七條、第四百零一條，判
決如主文。
中    華    民    國  九十九  年    四    月  二十九  日
                      最高法院刑事第一庭
                          審判長法官  董  明  霈
                                法官  林  茂  雄
                                法官  張  祺  祥
                                法官  林  秀  夫
                                法官  林  錦  芳
本件正本證明與原本無異
                                      書  記  官
中    華    民    國  九十九  年    五    月    六    日
                                                       s

司法院資訊處製作；財團法人民間司法改革基金會備份。
